臺灣高等法院臺南分院民事判決
　　　　　　　　　　　　　　　　100年度上字第203號
上　訴　人　劉和廣
　　　　　　劉張素描
上　一　人
訴訟代理人　劉興文　　律師
被上訴人　　楊尚龍
　　　　　　簡薪育
上列當事人間請求損害賠償事件，上訴人等對於中華民國100年8
月30日臺灣嘉義地方法院第一審判決（100年度訴字第390號），
提起上訴，本院於100年12月6日言詞辯論終結，判決如下：
    主      文
原判決關於駁回上訴人等後開第二項之訴部分，及命負擔訴訟費
用之裁判均廢棄。
上開廢棄部分，被上訴人楊尚龍、簡薪育應再連帶給付上訴人劉
和廣新台幣萬元；被上訴人楊尚龍應再給付上訴人劉張素描新
台幣萬元；及均自民國一００年六月八日起至清償日止，各按
年息百分之五計算之利息。
上訴人等其餘之上訴均駁回。
第一（除確定部分外）、二審訴訟費用，由被上訴人等連帶負擔
百分之三，由被上訴人楊尚龍另負擔百分之三，餘由上訴人等負
擔。
    事實及理由
甲、程序方面：
    本件被上訴人簡薪育經合法通知，無正當理由不到場，核無
    民事訴訟法第386條各款所列情形，爰依上訴人劉和廣之聲
    請，就有關其請求部分由其一造辯論而為判決。
乙、實體方面：
壹、本件上訴人等於原審起訴主張：被上訴人二人係朋友關係，
    上訴人二人間則為母子，渠等於民國（下同）99年3月間向
    嘉義縣政府民政處檢舉被上訴人楊尚龍在嘉義縣民雄鄉東湖
    村東勢湖210號住處從事不法殯葬業，嘉義縣政府民政處宗
    教禮俗科科員余福明遂於99年3月12日上午11時10分許，會
    同嘉義縣民雄鄉鄉公所人員及上訴人等一同前往上址稽查，
    惟並未發現有任何不法情事，嗣上訴人劉和廣欲再行入內察
    看，因而與被上訴人楊尚龍發生爭執，被上訴人二人竟基於
    傷害他人身體之犯意聯絡，共同徒手毆打上訴人劉和廣，致
    其受有左側胸部及右側臉頰瘀腫等傷害。後被上訴人楊尚龍
    復另行起意，徒手毆打上訴人劉張素描，致其受有左上臂挫
    傷瘀青之傷害，因被上訴人二人之前開行為致上訴人劉和廣
    受有上述傷害幾乎精神崩潰，不敢到田裡耕作，以致現在是
    休耕，仍打起精神努力工作照顧父親；而上訴人劉張素描因
    被上訴人楊尚龍之行為受有傷害，其年輕氣盛，卻毆打上訴
    人劉張素描，使上訴人劉張素描整日精神惶恐，致精神上受
    打擊而痛苦不堪。爰本於侵權行為損害賠償所衍生之請求權
    法律關係，求為判命：(1)被上訴人等應連帶給付上訴人劉和
    廣新台幣（下同）80萬元。(2)被上訴人楊尚龍應給付上訴人
    劉張素描80萬元，及均自起訴狀繕本送達翌日起至清償日止
    ，按年息百分之五計算利息之判決等語（原審判決被上訴人
    等應連帶給付上訴人劉和廣一萬元，被上訴人楊尚龍應給付
    上訴人劉張素描一萬元，及法定遲延利息，而駁回上訴人等
    其餘之請求。嗣上訴人等聲明不服提起上訴，求為廢棄原判
    決不利於上訴人部分，並判命被上訴人等應再連帶給付上訴
    人劉和廣79萬元，被上訴人楊尚龍應再給付上訴人劉張素描
    79 萬元及法定遲延利息。）。
貳、被上訴人等於本院審理時之陳述除與原審判決記載相同者予
    以引用外，並分別補以下列等語，資為抗辯：
一、被上訴人楊尚龍部分：
  (一)上訴人為取得不適當之高額賠償，竟誆稱被上訴人以其殯喪
    業的身份，強欺一般農民，絕非實情，上訴人等因土地鄰近
    墳墓無法賣出，曾要求被上訴人買受其土地，遭被上訴人婉
    拒；詎料上訴人等自此一再至縣政府檢舉被上訴人違法，一
    再挑釁被上訴人，惟期間從無查出被上訴人有任何違法之情
    事，卻造成被上訴人極大困擾。被上訴人於前次傷害案件，
    因不知上訴人等之目的，在其等之挑釁下，一時衝動，誤觸
    法律，深感後悔，而於訴訟審理期間，數度表達和解之誠意
    ，上訴人等卻提出被上訴人必須買受其土地始同意和解之無
    理要求。此次傷害案件發生後，被上訴人再由他人得悉若其
    買受渠等所有之土地即無事之訊息。
  (二)上訴人等一再無端生事，由以下不起訴處分書二份內容，益
    證上訴人等為達目的，不擇手段：1.「…證人劉景證稱：伊
    認識告訴人之父親，然從未見過告訴人，亦未目睹本件傷害
    犯行等語，均核與被上訴人之辯詞相符。…該照片共有10張
    …均無人物或活動。…該10張照片內容均未呈現人物或活動
    ，尚難逕認被告有何前揭傷害等犯行。…堪信告訴人當日所
    受傷害均在肢體正面而非背面，身上無傷，核與告訴人於警
    詢時之指訴內容矛盾。」。2.「…告訴人於警詢時，指訴被
    上訴人僅以瓶裝水潑灑伊身體左側，致使伊受到侮辱且心生
    畏懼，被上訴人並無以言詞恐嚇等語；然告訴人於偵訊時改
    稱：被上訴人朝伊身體潑水後，又以言詞恐嚇『好膽不要走
    』等語，足見告訴人前後說詞顯有矛盾。…告訴人雖指稱希
    望再傳喚證人蔡俊和，並指訴：『我報案後，警員與我去蔡
    俊和家』…惟經本署向承辦員警，即嘉義縣警察局民雄分局
    民雄派出所蔡炎雄警員查證，其表示：本件並無證人，也沒
    有看到有『蔡俊和』之人。」
  (三)依上，答辯聲明求為判決：駁回上訴。
二、被上訴人簡薪育於本院言詞辯論期日未到場，亦未提出書狀
    作何聲明或陳述。
參、兩造不爭執之事實：
一、被上訴人楊尚龍在嘉義縣民雄鄉從事殯喪業，與被上訴人簡
    育薪係朋友關係；上訴人二人為母子關係，渠等於99年3月
    間向嘉義縣政府民政處檢舉被上訴人楊尚龍在嘉義縣民雄鄉
    東湖村東勢湖210號住處從事不法殯喪業，嘉義縣政府民政
    處宗教禮俗科科員余福明遂於99年3月12日上午11時10分許
    ，會同嘉義縣民雄鄉鄉公所人員及上訴人二人一同前往上址
    稽查，惟並未發現有任何不法情事。嗣上訴人劉和廣欲再行
    入內察看，因而與被上訴人楊尚龍發生爭執，被上訴人二人
    竟基於傷害他人身體之犯意聯絡，共同徒手毆打上訴人劉和
    廣，致其受有左側胸部及右側臉頰瘀腫等傷害。後被上訴人
    楊尚龍復另行起意，徒手毆打上訴人劉張素描，致其受有左
    上臂挫傷瘀青之傷害；至被上訴人等上揭傷害犯行，已經臺
    灣嘉義地方法院（下稱嘉義地院）刑事庭分別判決上訴人簡
    薪育拘役40日、楊尚龍應執行拘役80日。
二、上訴人劉和廣為國中畢業，務農；上訴人劉張素描為國小畢
    業，目前無業；被上訴人楊尚龍國中肄業，現從事殯葬業；
    被上訴人簡薪育為國中肄業，目前擔任司機。
三、上訴人劉和廣於98年、99年有薪資所得各66,600元、8,300
    元，無其他財產；上訴人劉張素描於98年、99年各有利息所
    得4,119元、3,625元，有投資225,000元；被上訴人楊尚龍
    雖無所得資料，但有房屋、田賦等財產，價值合計4,478,81
    6元；被上訴人簡薪育則於99年有營利所得2,250元，無其他
    財產。
肆、兩造爭執之事項：
一、上訴人等可否向被上訴人等二人請求慰撫金？若可，上訴人
    等請求之金額是否過高？
二、對於本件之損害，上訴人等是否與有過失？應否減輕其賠償
    金額？
伍、本院之判斷：
一、本件上訴人劉和廣主張於99年3月12日上午11時10分許，在
    嘉義縣民雄鄉東湖村東勢湖210號被上訴人楊尚龍之住處，
    因與被上訴人楊尚龍發生爭執，被上訴人二人竟共同徒手毆
    打上訴人劉和廣，致其受有左側胸部及右側臉頰瘀腫等傷害
    ；又上訴人劉張素描主張被上訴人楊尚龍於上揭時地復另行
    起意，徒手毆打上訴人劉張素描，致其受有左上臂挫傷瘀青
    之傷害之事實，已為被上訴人楊尚龍所不爭執，且經上訴人
    劉和廣、劉張素描分別提起刑事告訴，由嘉義地院刑事庭分
    別對被上訴人楊尚龍、簡薪育判處應執行拘役八十日及拘役
    四十日確定在案，並經本院調取嘉義地院100年度嘉簡字第
    793號傷害案件卷宗查明無訛，堪認上訴人等所主張為真實
    。
二、按「因故意或過失，不法侵害他人之權利者，負損害賠償責
    任。故意以背於善良風俗之方法，加損害於他人者亦同。」
    「數人共同不法侵害他人之權利者，連帶負損害賠償責任。
    」「不法侵害他人之身體、健康、名譽、自由、信用、隱私
    、貞操，或不法侵害其他人格法益而情節重大者，被害人雖
    非財產上之損害，亦得請求賠償相當之金額。」民法第184
    條第1項、第185條第1項前段及民法第195條第1項前段分別
    定有明文。本件被上訴人二人共同不法毆打上訴人劉和廣致
    其受有前開傷害，自係共同不法侵害上訴人劉和廣之身體權
    ，而應連帶賠償上訴人劉和廣所受之損害。被上訴人楊尚龍
    另毆打上訴人劉張素描致其受有前開傷害，係不法侵害上訴
    人劉張素描之身體權，亦應負損害賠償責任。是上訴人二人
    請求被上訴人等應賠償相當金額之精神慰撫金，自屬有據。
三、次按以人格權遭遇侵害，受有精神上之痛苦，而請求慰藉金
    之賠償，其核給之標準，須斟酌雙方之身分、資力與加害程
    度及其他各種情形核定相當之數額。且所謂「相當」，應以
    實際加害、被害情形是否重大及被害人之身分、地位與加害
    人之經濟情況等關係定之（最高法院47年台上字第1221號判
    例參照）。經查上訴人劉和廣為國中畢業，務農每月收入約
    8,000元，上訴人劉張素描為國小畢業，目前無業；被上訴
    人楊尚龍國中肄業，現從事殯葬業每月收入約二萬五千元等
    情，為到場之兩造所不爭執；另被上訴人簡薪育為國中肄業
    ，目前擔任司機等情，亦經其於警詢時陳明在案（見嘉義縣
    警察局民雄分局嘉民警偵字第0990007171號卷第7頁）。又
    上訴人劉和廣於98年、99年有薪資所得各66,600元、8,300
    元，無其他財產；上訴人劉張素描於98年、99年各有利息所
    得4,119元、3,625元，有投資225,000元；被上訴人楊尚龍
    雖無所得資料，但有房屋、田賦等財產，價值合計4,478,81
    6元；被上訴人簡薪育則於99年有營利所得2,250元，但其他
    無財產等情，有稅務電子閘門財產所得調件明細表在卷可按
    （見原審卷第9頁至第23頁）。本院斟酌被上訴人等所施前
    開侵權行為之態樣，上訴人等分別受害之情形及兩造之教育
    程度、身分、地位、經濟能力、上訴人等承受精神上痛苦之
    程度等一切情事，應認本件上訴人劉和廣請求被上訴人等連
    帶賠償其非財產上損害四萬元，及上訴人劉張素描請求被上
    訴人楊尚龍賠償其非財產上損害四萬元之範圍內為適當，至
    渠等逾此金額之請求，尚嫌過高，均難謂正當。從而，本件
    上訴人劉和廣上訴請求被上訴人等應再連帶給付其精神慰撫
    金三萬元，上訴人劉張素描上訴請求被上訴人楊尚龍應再給
    付其精神慰撫金三萬元，於法自屬有據，應予准許；至渠等
    分別逾此範圍之請求實屬過高，不能准許。
四、復按「損害之發生或擴大，被害人與有過失者，法院得減輕
    賠償金額，或免除之。重大之損害原因，為債務人所不及知
    ，而被害人不預促其注意或怠於避免或減少損害者，為與有
    過失。」民法第217條第1項固有明文。惟所謂被害人與有過
    失係指被害人苟能盡其善良管理人之注意，即得避免其損害
    之發生或擴大，而竟不注意之意。而雙方互毆乃雙方互為侵
    權行為，與雙方行為為損害之共同原因者有別，無民法第二
    百十七條過失相抵原則之適用（最高法院68年台上字第967
    號判例可參），據此，互毆係雙方互相之侵權行為，縱然係
    被害人先毆打相對人（加害人），相對人始予以反擊，亦不
    能認被害人所受損害係自行招惹而與有過失。準此判例意旨
    ，被上訴人楊尚龍主張本件係因上訴人為達讓被上訴人買受
    其土地之目的，一再檢舉被上訴人違法，不斷騷擾挑釁被上
    訴人，且強行進入被上訴人住家攝影，被上訴人才因一時衝
    動而為前開行為等情，縱然屬實，惟揆諸前揭說明，亦無從
    據此認定上訴人就其所受前開損害與有過失。是被上訴人抗
    辯上訴人等與有過失，應減輕其賠償金額云云，於法尚有誤
    會，自不足採。
五、末按給付無確定期限者，債務人於債權人得請求給付時，經
    其催告而未為給付，自受催告時起，負遲延責任。其經債權
    人起訴而送達訴狀，或依督促程序送達支付命令，或為其他
    相類之行為者，與催告有同一之效力；遲延之債務，以支付
    金錢為標的者，債權人得請求依法定利率計算之遲延利息；
    應付利息之債務，其利率未經約定，亦無法律可據者，週年
    利率為百分之五，為民法第229條第2項、第233條第1項前段
    、第203條所明定。本件係屬侵權行為損害賠償之債，屬給
    付無確定期限者，且係以支付金錢為標的，本件起訴狀繕本
    均於100年6月7日送達於被上訴人二人，有送達證書附卷可
    稽（見原審附民卷第11至12頁），則上訴人依前揭法律規
    定，就被上訴人楊尚龍、簡薪育應連帶給付上訴人劉和廣或
    被上訴人楊尚龍應給付上訴人劉張素描之上開金額，請求自
    起訴狀繕本送達於被上訴人之翌日（即100年6月8日）起至
    清償日止，按法定利率即年息百分之五計算之利息，自屬有
    據。
陸、綜上所述，本件上訴人等本於侵權行為損害賠償所衍生之請
    求權法律關係，上訴人劉和廣上訴請求判決被上訴人楊尚龍
    、簡薪育應再連帶給付其三萬元；上訴人劉張素描上訴請求
    判決被上訴人楊尚龍應再給付其三萬元，及均自本民事附帶
    起訴狀繕本送達之翌日（即100年6月8日)起至清償日止，各
    按年息百分之五計算之利息，為有理由，應予准許。原審就
    上揭應予准許部分，為上訴人劉和廣、劉張素描敗訴之判決
    ，尚有未洽；上訴人劉和廣、劉張素描就此部分上訴意旨求
    予廢棄改判，為有理由，爰由本院予以廢棄並改判如主文第
    二項所示。至上訴人等上訴請求而不應准許部分，原為上訴
    人等敗訴之判決，並駁回其假執行之聲請，經核於法並無不
    合，上訴人等就此部分上訴意旨求予廢棄改判，為無理由，
    應均予駁回上訴。
柒、本件事證已臻明確，兩造其餘主張及攻擊或防禦方法並提出
    之證據資料，經斟酌後認均不影響本院所為前開論斷，自無
    逐一審論之必要，附此敘明。
捌、據上論結，本件上訴人之上訴，為一部有理由，一部無理由
    ；依民事訴訟法第四百五十條、第四百四十九條第一項、第
    七十八條、第七十九條、八十五條第一項前段、第二項，第
    四百六十三條、第三百八十五條第一項前段，判決如主文。
中    華    民    國   100    年    12    月    20    日
                      民事第五庭審判長法  官   張世展
                                      法  官   王明宏
                                      法  官   顏基典
上為正本係照原本作成。
不得上訴。
中    華    民    國   100    年    12    月    20    日
                                      書記官   劉岳文